臺灣屏東地方法院民事判決　　　　　　　 99年度訴字第632號
原　　　告　方文環
訴訟代理人　孔福平律師
被　　　告　方吉雄
訴訟代理人　周振宇律師
上列當事人間請求所有權移轉登記事件，本院於民國100 年7 月
15日言詞辯論終結，判決如下：
    主      文
原告之訴駁回。
訴訟費用由原告負擔。
    事實及理由
一、原告主張：坐落屏東縣埔鄉○○段780 地號面積10,942平
    方公尺土地，係兩造之父方定應於民國48年7 月21日出資購
    買，並於同年8 月8 日借名登記於兩造名下，伊名下之所有
    權應有部分為5980/11282，被告則為5302/11282。方定應另
    於55年10月17日，以贈與為原因，取得同段780 之3 地號面
    積3,453 平方公尺土地之所有權。方定應與兩造於74、75年
    間達成分家協議，約定兩造平分上開土地即各取得面積7,19
    7.5 平方公尺土地【計算式：（10942 ＋3453）÷2 ＝7197
    .5】，由伊分得系爭780 地號土地內西邊部分面積7,197.5
    平方公尺，被告則分得系爭780 之3 地號土地全部及系爭78
    0 地號土地內東邊部分面積3,744.5 平方公尺。方定應並依
    前揭協議，將系爭780 之3 地號土地，以贈與為原因移轉予
    被告之子方振壯，於75年1 月4 日辦畢登記，惟系爭780 地
    號土地，伊之所有權應有部分為5980/11282，折算面積為5,
    799.78平方公尺（計算式：10942 ×5980/11282＝5799.78
    ，小數點第2 位以下4 捨5 入，下同），依前揭協議，尚短
    少1,397.72平方公尺（計算式：7197.5－5799.78 ＝1397.7
    2 ），而被告除取得系爭780 之3 地號土地外，就系爭780
    地號土地，其所有權應有部分為5302/11282，折算面積為5,
    142.22平方公尺（計算式：10942 ×5302/11282＝5142.22
    ），面積合計8,595.22平方公尺（計算式：3453＋5142.22
    ＝8595.22 ），依前揭協議，被告多取得1397.72 平方公尺
    （計算式：8595.22 －7197.5＝1397.72 ），惟被告迄今仍
    未就多出部分，依前揭協議將系爭780 地號土地所有權應有
    部分移轉予伊，則伊自得依前揭協議，請求被告將其所有系
    爭780 地號土地應有部分移轉其中139772/514222 予伊。被
    告雖抗辯伊依前揭協議所生之請求權，已罹於15年時效而消
    滅，惟系爭780 地號土地係由方定應借名登記於兩造名下，
    而方定應於84年7 月26日死亡，此時伊仍須花費3 個月時間
    辦理繼承登記及喪葬等事宜，因此，原告本於前揭協議所生
    之請求權，應自84年10月26日起算，而伊係於99年9 月27日
    向被告起訴請求其履行，伊之請求權，尚未因罹於15年時效
    而消滅等情。並聲明：被告應將其所有系爭780 地號土地應
    有部分5302/11282中之139772/514222 移轉登記予原告。
二、被告則以：系爭780 地號土地固係由方定應出資購買，倘方
    定應欲將系爭780 地號土地借名登記於兩造名下，則其應將
    所有權應有部分登記為兩造各2 分之1 即可，豈有可能將所
    有權應有部分登記為原告5980/11282，伊為5302/11282？足
    見，就系爭780 地號土地，方定應與兩造間並無借名登記關
    係存在，兩造自始即各自取得系爭780 地號土地所有權應有
    部分，且伊子方振壯於75年1 月4 日即取得系爭780 之3 地
    號土地所有權，倘兩造與方定應間確有平均分配系爭780 、
    780 之3 地號土地之分家協議存在，則於當時方定應豈有不
    要求伊移轉所有權應有部分予原告之理？堪認兩造與方定應
    間應無原告所主張之分家協議存在。其次，縱認兩造與方定
    應間確有原告所主張之分家協議存在，惟原告陳稱前揭協議
    係成立於74、75年間，而伊子方振壯於75年1 月4 日即取得
    系爭780 之3 地號土地所有權，應認原告請求被告移轉系爭
    780 地號土地所有權應有部分之請求權，至遲應自75年1 月
    4 日起算，而原告迄99年9 月27日始起訴請求伊履行，其請
    求權已因罹於15年時效而消滅。基上，原告請求伊將系爭78
    0 地號土地所有權應有部分5302/11282中之139772/514222
    移轉登記予原告，非有理由等語，資為抗辯。並聲明如主文
    所示。
三、兩造經本院整理不爭執事項並協議簡化爭點，兩造不爭執之
    事項如下：
  (一)系爭780 地號土地，以買賣為原因，登記於兩造名下，所有
    權應有部分為原告5980/11282，被告5302/11282。
  (二)兩造之父方定應於75年1 月4 日，以贈與為原因，將系爭78
    0 之3 地號土地所有權全部移轉予被告之子方振壯，並辦畢
    登記。
  (三)被告、方吉山、方吉福、原告、方吉潭依序為方定應之長子
    、次子、三子、四子及五子，方定應於84年7 月26日死亡。
四、本件之爭點為：(一)方定應與兩造間，是否有就系爭780 、78
    0 之3 地號土地達成如原告所主張之分家協議？(二)倘方定應
    與兩造間確有上開分家協議，原告起訴請求被告履行，其請
    求權是否已因罹於時效而消滅？茲論述如下：
  (一)按請求權，因15年不行使而消滅；消滅時效，自請求權可行
    使時起算，民法第125 條前段及第128 條前段分別定有明文
    。又按民法第128 條所謂請求權可行使時，係指行使請求權
    在法律上無障礙時而言，請求權人因疾病或其他事實上障礙
    不能行使請求權者，時效之進行，不因此而受影響（最高法
    院95年度第16次民事庭會議決議意旨參照）。另按稱「借名
    登記」者，謂當事人約定一方將自己之財產以他方名義登記
    ，而仍由自己管理、使用、處分，他方允就該財產為出名登
    記之契約，其成立側重於借名者與出名者間之信任關係，在
    性質上應與委任契約同視，倘其內容不違反強制、禁止規定
    或公序良俗者，固應賦予無名契約之法律上效力，並類推適
    用民法委任之相關規定（最高法院98年度台上字第990 號判
    決意旨參照），而委任關係，因當事人一方死亡而消滅，民
    法第550 條前段亦定有明文，則類推適用此規定，借名登記
    關係亦因當事人一方死亡而消滅。
  (二)原告於本院審理時陳稱：「（本件訴訟標的為何？）基於兩
    造之父方定應與兩造間所為的分家協議所生的請求權」、「
    （方定應與兩造就新圍段780 、780 之3 地號土地為分家協
    議後，方定應才以贈與為名義，將780 之3 地號土地所有權
    移轉予被告之子方振壯？）是，方定應與兩造達成分家協議
    後，依照被告之請求將780 之3 地號土地移轉至其子方振壯
    名下」、「為何當時不一併處理780 地號應有部分移轉之問
    題？）是因為780 、780 之3 地號土地會依此分配是方定應
    的意思，我當時也同意方定應的分配方法，因此方定應將78
    0 之3 地號土地所有權移轉給方振壯時，我沒有意見，但是
    被告對於方定應的分配方式有意見，所以被告不願意將780
    地號土地的應有部分移轉給我」、「（方定應與兩造在約定
    分家協議時，有無表明就780 地號土地何時才可以移轉所有
    權應有部分？）沒有特別約定」等語（見本院卷第159 頁反
    面）。依此，縱認方定應與兩造間確有如原告所主張，就系
    爭780 、780 之3 地號土地有借名登記關係及平均分配之分
    家協議存在，而方定應係於84年7 月26日死亡，則類推適用
    民法第550 條前段之規定，方定應與兩造間之借名登記關係
    亦於此時消滅，原告於此時已可依分家協議請求被告移轉土
    地所有權應有部分，惟原告迄99年9 月27日始提起本件訴訟
    （見起訴狀上所蓋本院收文戳章），已逾15年，原告復未能
    舉證證明其於時效開始進行後，有何中斷時效之行為，準此
    ，原告對被告之請求權之消滅時效業已完成，且被告已為時
    效抗辯，原告請求被告履行，於法自屬無據。原告雖主張方
    定應於84年7 月26日死亡，其尚須花費3 個月時間辦理繼承
    登記及喪葬等事宜，因此，原告本於前揭協議所生之請求權
    ，應自84年10月26日始起算云云，惟揆諸前開說明，辦理喪
    葬及繼承登記事宜，並非原告請求權行使之法律上障礙，其
    請求權時效之進行自不因此而受影響，是原告主張其請求權
    尚未因罹於時效而消滅云云，即無可採。本件原告主張之分
    家協議縱認屬實，原告對被告之請求權亦已因罹於15年時效
    而消滅，則就爭點(一)：「方定應與兩造間，是否有就系爭78
    0 、780 之3 地號土地達成如原告所主張之分家協議？」部
    分，即無審究之必要，附此敘明。
五、綜上所述，本件原告依兩造間之分家協議，請求被告將其所
    有系爭780 之地號土地所有權應有部分中之139772/514222
    移轉登記予原告，為無理由，應予駁回。
六、據上論結，本件原告之訴為無理由，依民事訴訟法第78條，
    判決如主文。
中    華    民    國    100  年    7    月    29    日
                  民事第二庭    法  官  程士傑
正本係照原本作成。
如對判決上訴，須於判決送達後二十日內向本院提出上訴狀，其
未表明上訴理由者，應於提出上訴後二十日內向本院補提理由書
狀（均須按他造當事人之人數附繕本）。
如委任律師提起上訴者，應一併繳納上訴審裁判費。
中    華    民    國    100  年    8    月     1    日
                                書記官  李家維